行　政　法　院　判　決　　　　　　　　　　　　　　八十八年度判字第五四八號
　　原　　　告　陳偉恭即豐裕砂石商行
　　被　　　告　宜蘭縣政府
右當事人間因採取土石事件，原告不服經濟部中華民國八十七年六月二十九日經（八
七）訴字第八七六三三○五六號再訴願決定，提起行政訴訟，本院判決如左︰
　　主  文
原告之訴及附帶損害賠償之請求均駁回。
　　事  實
緣原告於民國八十五年六月十日申請採取宜蘭縣三星鄉○○○段八王圍小段一八八－
七地號附近蘭陽溪河川公地之土石，案經被告以八十五年六月二十五日八五府建水字
第六五○七○號函復「礙難受理」，原告不服，向臺灣省政府提起訴願，經該府以八
十六年一月十四日八六府訴三字第一四四○六六○號訴願決定「原處分撤銷，由被告
另為處分」，嗣被告於八十六年九月九日以八六府建水字第八九八七六號函重為處分
，略謂「本府基於河川管理之需要，業全面停止受理申請使用河川地採取土石，且貴
行申請區域位於．．．公告禁採範圍內，礙難受理。」原告不服，乃循序提起行政訴
訟，茲摘兩造訴辯意旨於次：
原告起訴意旨及補充理由略謂：一、被告於八十六年九月九日八六府建水字第八九八
七八號函，所謂：「臺灣省政府八十六年六月二十八日八六府水政字第一五七八○七
號公告禁採範圍內」，對於臺灣省政府公告只有禁採區，並無可採區，則依據臺灣省
河川管理規則第四十七條公告禁採事項，不依法定方式，應屬無效。二、臺灣省河川
管理規則第四十七條：「管理機關應於河川治理計畫目標下許可採取砂石，並以穩定
河床，不影響水流流向及疏濬河道為主，得河床地形變遷、通水斷面及其他因素，
分段劃定若干可採區及禁採區，並公告之。」規定，惟臺灣省政府八十六年六月二十
八日公告只有禁採區並無公告可採區，顯然不依法定方式，被告引用該公告，所謂停
止受理，應屬無效。三、本件砂石採取申請案，係依據臺灣省政府七十七年二月三日
七七府建水字第一四四九五○號公告：「蘭陽溪、羅東溪採石計畫」之公告事項第三
款：「可採範圍」、第五款：「本公告採石計畫河川圖籍內。」、第六款：「本公告
事項，自公告日起生效。」等規定，本件申請案於八十五年三月五日提出申請，其後
省府禁採公告係八十六年六月二十八日，故本件申請案應不適用臺灣省政府禁採公告
，應適用行為時之法規臺灣省政府七十七年二月三日七七府建水字第一四四九五○號
公告規定，惟被告濫舉臺灣省政府八十六年六月二十八日八六府水政字第一五七八○
七號禁採公告依據，顯與中央法規標準法第十八條規定相違背，難謂有效。被告一再
違反訴願法第二十四條及臺灣省河川管理規則第七條第五款規定，為此請判決被告應
賠償自八十六年三月十四日至行政訴訟判決日止每日按新台幣貳仟壹佰捌拾玖元整計
算之金額，四、又該公告依據之二：行政院訂頒「杜絕河川砂石（濫）採行為改進
方案」，因該方案並非「禁採」之規定，惟臺灣省政府八十六年六月二十八日公告將
其作為禁採之依據，實有不當，且此方案亦非立法之法律或為法律授權之法令，按司
法院釋字第三九○號解釋意旨：「行政機關本於行政權作用，依據法律或法律授權，
所發布之命令，應符合法律或法律授權之立法意旨及目的，始具備合法性。又行政命
令欠缺法律授權之依據，對人民有不生法律上之效力。」殊為明白。因該公告所依據
之方案，不具合法性，為此請撤銷再訴願決定、訴願決定及原處分並為言詞辯論等語
。
被告答辯意旨略謂︰一、依據臺灣省河川管理規則第四十七條規定：「管理機關應於
河川治理計畫目標下許可採取砂石，．．．得河床地形變遷、通水段面及其他因素
，分段劃定若干可採區及禁採區，並公告之。」臺灣省政府依上述規定基於管理機關
職權，以八十六年六月二十八日八六府水政字第一五七八○七號公告本縣蘭陽溪、羅
東溪禁採河段，乃依規定為裁量權之行使，至原告所稱，該公告只有禁採區而無可採
區，係為不依法定之方式云云，顯係對上揭條文認知有誤。原告申請採石地點既位於
該公告禁採範圍內，被告據以函復原告申請礙難受理，於法亦無不合。二、查臺灣省
政府雖於七十七年二月三日以七七府建水字第一四四九三○號公告蘭陽溪可採範圍，
惟另為維護河防等公共設施安全，復於八十六年六月二十八日以八六府水政字第一五
七八○七號公告蘭陽溪禁採河段。查原告申請日期為八十五年七月六日，迄至被告依
據臺灣省政府八十六年一月十四日八六府訴三字第一四四○六六號訴願決定撤銷原處
分，另以八十六年九月九日八六府建水字第八九八七六號函駁回前，本申請案之處理
程序並未終結，本案原告申請地點既位於臺灣省政府八十六年六月二十八日八六府水
政字第一五七八○七號公告禁止事項之禁採地點，即無中央法規標準法第十八條但書
規定之適用，是被告對原告之申請案依上開公告，以八十六年九月九日八六府建水字
第八九八七六號函駁回之，並無不合。三、綜上所陳，原告所訴，核無可採，請予以
駁回等語。
　　理  由
按「本規則所稱管理機關，在省為臺灣省水利局；在縣（市）為縣（市）政府（建設
局或工務局）」、「省管理機關辦理左列事項：一、．．．四、主、次要河川使用行
為除種植農作物外，其許可、撤銷之審核。」、「縣（市）管理機關辦理左列事項．
．．五、除特別河段外各河川使用申請案件之受理、許可及撤銷。．．．」、「左列
行為應向該河川管理機關申請許可：．．．三、在河川區域採取砂石者。．．．」、
「管理機關應於河川治理計畫目標下許可採取砂石，並以穩定河床，不影響水流、流
向及疏濬河道為主，得河床地形變遷、通水斷面及其他因素，分段劃定若干可採區
及禁採區，並公告之」，臺灣省河川管理規則第三條第一項前段、第六條第四款、第
七條第五款、第三十四條第一項第三款及第四十七條第一項分別定有明文。本件原告
於八十五年六月十日向被告申請採取宜蘭縣三星鄉○○○段八王圍小段一八八－七地
號附近蘭陽溪河川公地之土石，案經被告於八十六年九月九日以八六府建水字第八九
八七六號函略以基於河川管理需要，該府業停止受理申請使用河川地採取土石，且原
告申請區域亦位於臺灣省政府八十六年六月二十八日八六府水政字第一五七八○七號
公告禁採範圍內，故為礙難受理之處分，洵非無據。原告訴稱：臺灣省政府八十六年
六月二十八日八六府水政字第一五七八○七號公告，係依據臺灣省河川管理規則第四
十七條，惟並未依該法條規定公告「可採區」範圍，其不依法定方式者，應屬無效公
告，被告據之退還其砂石採取申請書件之行政處分同屬無效，且有違中央法規標準法
第十八條但書之規定等語。查原告申請採取土石之地點位在臺灣省政府八十六年六月
二十八日八六府水政字第一五七八○七號公告之禁採地點，按臺灣省政府基於管理職
責為維護河防設施安全，依臺灣省河川管理規則第四十七條規定劃定宜蘭縣蘭陽溪、
羅東溪禁採河段，被告乃據之而為本件申請案「礙難受理」之處分，尚無不合。次查
被告於本件申請案處理程序未終結前，駁回原告之申請，亦與中央法規標準法第十八
條但書規定無違，原告主張應適用臺灣省政府於七十七年二月三日七七府建水字第一
四四九三○號公告蘭陽溪可採範圍之規定云云，自非可採。本件被告重為處分乃未准
原告採取土石之申請，核無不合。一再訴願決定遞予維持，俱無不合。原告之訴，為
無理由，應予駁回。其附帶損害賠償之請求，失所附麗，併予駁回。又本件事證明確
，原告請求為言詞辯論，核非必要，併予明。
據上論結，本件原告之訴為無理由，爰依行政訴訟法第二十六條後段，判決如主文。
中    華    民    國     八十八      年      三      月      十二       日
                    行 政 法 院 第 四 庭
                                審 判 長 評  事      葉  振  權
                                         評  事      吳      仁
                                         評  事      吳  錦  龍
                                         評  事      林  家  惠
                                         評  事      吳  明  鴻
右  正  本  證  明  與  原  本  無  異
                                         法院書記官  張  惠  美
中    華    民    國     八十八      年      三      月      十二       日
